臺灣苗栗地方法院民事判決　　　　　　　　 94年度國字第1號
原　　　告　乙○○
被　　　告　苗栗縣政府
法定代理人　甲○○
訴訟代理人　周敬恆律師
上列當事人間請求國家賠償事件，本院於民國93年1 月20日言詞
辯論終結，判決如下：
    主  文
原告之訴及假執行之聲請均駁回。
訴訟費用由原告負擔。
    事  實
甲、原告方面：
一、聲明：被告應給付原告新台幣（下同）754,270 元，並願供
    擔保聲請宣告假執行。
二、陳述：
（一）坐落於苗栗縣頭屋鄉沙河溪上之沙和橋為被告所興建，完
      工於民國82年5 月，長度僅為23公尺，實際通水寬度僅有
      20公尺，橋孔高度僅有3 公尺50公分左右，另東邊碼頭長
      達35公尺建築於河床中央，因沙和橋之設計不當，每遇大
      水，整座橋樑即被漂流物堵住，水位因而高漲。又觀之沙
      河溪之上游有中山高架橋，橋墩中間距離為56公尺，橋孔
      高度為11公尺，在上游有一曲洞橋，完工於40年，寬度為
      40公尺，橋孔高度為7 公尺，最上游有一宮前橋，寬度為
      30 公 尺，橋孔高度為6 公尺，被告於設計橋樑時，完全
      未加查明沙河溪上游之河床寬度、橋樑長度及橋孔高度，
      不考慮歷年洪水量之最高水位，及下游之河床必然較寬，
      流水量必然較大等因素，盲目設計橋樑，致使沙和橋比上
      游之橋樑均狹窄矮小，阻礙洪水暢通，時常發生水患，早
      已引起村民劇烈反彈，痛罵沙和橋是一座堵水橋，足見被
      告設置橋樑之不當。村民雖聯名要求被告將橋長拓寬為40
      公尺，以利洩洪，惟未獲核准。
（二）原告所有門牌號碼為苗栗縣頭屋鄉○○村○○路139 之2
      號鋼架造房屋（以下簡稱系爭房屋）完工於76年間，即坐
      落於沙和橋旁。90年間，桃芝、納利颱風來襲帶來充沛雨
      量，因沙和橋設計不當，河川之漂流物又將沙河溪橋孔堵
      住，河水氾濫，淹毀系爭房屋，導致系爭房屋門窗玻璃毀
      壞，水泥基地龜裂，鐵筋變形，泥沙堆滿屋內，雖未全部
      倒塌，但已無法使用，並經苗栗縣稅捐稽徵處免納房屋稅
      在案。原告因被告就沙和橋之公有公共設施設置失當，引
      起水患，造成系爭房屋受損。系爭房屋經估價須支出364,
      270 元始得修復。又系爭房屋曾出租，因系爭房屋毀損，
      致原告受有租金之損失，以每月租金15,000元計算，原告
      自90年9 月起至92年10月止，共損失26個月租金合計為39
      0,000 元。綜上所述，原告因沙和橋設置不當所受損害共
      為754,270 元，被告應負損害賠償責任，為此依國家賠償
      法第3 條之規定請求被告給付如訴之聲明。
三、證據：提出苗栗縣稅捐稽徵處函、現場照片、頭屋鄉沙河溪
    沙和橋上游災修工程協調會會議記錄、陳情書、苗栗縣政府
    拒絕賠償理由書、證明書、估價單、租賃契約，並聲請訊問
    證人彭正美。
乙、被告方面：
一、聲明：如主文所示，並陳明如受不利判決，願供擔保聲請免
    為宣告假執行。
二、陳述：
（一）按公有公共設施因設置或管理有欠缺，致人民生命、身體
      或財產受損害者，國家應負損害賠償責任，國家賠償法第
      3 條第1 項固然定有明文。惟其前提係公有公共設施設置
      或管理有欠缺，始足當之。例如設計錯誤、建築不良、怠
      於修復等，如純因天災、地變等不可抗力事由所致，既非
      設置或管理有欠缺，國家自不負損害賠償責任，此參照該
      條文立法理由可參。次按依國家賠償法第3 條所得請求之
      損害，其發生須與公有公共設施之設置或管理欠缺具有相
      當因果關係，始能請求。查沙河橋於82年5 月間開工新建
      完成前，被告前經苗栗縣議會通過工務、經費預算審查，
      及由工程顧問公司事先規劃、設計，並參酌該地區之地形
      、地貌、歷年下雨量、溪流寬度、流水量等諸多因素後，
      始設計並建造沙和橋。又沙和橋自82年5 月間建造完成後
      迄至90年9 月納莉颱風之間，期間經歷多次颱風侵襲，均
      未造成任何水患與災害，此為原告所自承，足見沙和橋並
      無原告所指施設不當、阻塞流水之情事。至於該次淹水原
      因，純係因90年9 月16日納莉颱風期間對於台灣地區帶來
      異常巨量豪雨所致，實屬近百年來罕見不可抗力之天災，
      此由交通部中央氣象局（下稱中央氣象局）92年3 月19日
      中象參字第0920001405號函所檢送颱風路徑及位於苗栗縣
      頭屋鄉之明德自動雨量站自79年8 月起至90年12月期間之
      逐月逐日降雨量資料所示可知，納莉颱風90年9 月17日單
      日所帶來之降雨量為407mm ，為89年度單日最大降雨量之
      2.7 倍強，且相較於82年至90年歷次颱風所帶來單日降雨
      量，納莉颱風之雨量，亦為90年雨量次多之桃芝颱風所帶
      來降雨量279mm 之1.4 倍，尤以納莉颱風於90年9 月16日
      、17日、18日，3 日所連續累積雨量高達706mm ，實屬百
      年罕見天災，中央氣象局亦記載颱風停留期間過久及其貫
      穿特殊路徑所致，造成北台灣嚴重水患，多處地方單日降
      雨量皆刷新歷史紀錄。
（二）同一地區之氣候變化係呈現穩定而緩慢變化之狀態，不可
      能瞬間呈現突變狀態，溫度及雨量亦均係相同，此為地球
      、氣象科學通識，頭屋鄉地區之雨量，向來亦呈現穩定之
      狀態，僅因納莉颱風停留期間過久及其貫穿特殊路徑並夾
      帶豪雨，殊為異常，並為台灣地區近百年來所僅見，致雨
      水無法立即宣洩，造成淹水，且巨量豪雨夾帶混雜土石、
      斷木、雜物，更加深排水困難，此種天災非任何人所能預
      見，亦非人力所能控制，自不能歸咎於沙和橋有何設計不
      當之處，是原告主張系爭房屋受損，純係因異常天災所導
      致，與沙和橋之設置無因果關係可言。至於原告主張沙和
      橋上游之曲洞橋與宮前橋均較寬等情，係因沙和橋與上游
      橋樑整建之時期不同，故沙和橋之長度至少有25公尺，已
      參酌當時河道寬度跨越，並無設計不當情事，況且整條沙
      河溪河道沿線因氣候、水流與人文等因素，可能呈現不同
      河寬風貌，故沙和橋之設計與曲洞橋、宮前橋之設計有別
      ，尚難以橋樑之長、寬、高度不同作為比較，並以此推斷
      沙和橋之設計不當。另交通部頒佈之公路橋樑設計規範、
      公路橋樑耐震設計規範、公路路線設計規範及經濟部頒跨
      河建物設置審核要點均非於沙和橋82年5 月間新建完成前
      所頒佈之設計規範、要點，自難參照予以適用於本件沙和
      橋之設計。
（三）有關沙和橋設計施工及申請建造之資料已逾五年之保存年
      限，故該資料已銷毀無法提供。當時被告對於一般橋樑之
      設計均採現地勘查量測地形並訪查當地耆宿瞭解歷年最高
      洪水位後再決定橋高及跨距，本件沙和橋之設計應無例外
      。至於橋樑結構則參照原台灣省交通處公路局標準規範設
      計。沙和橋完成後歷經多年河床淤積，橋高日益降低，至
      90 年 颱風來襲，夾帶前所未見之豪雨致水位超越歷年之
      最高水位，再加上自上游沖刷而下之斷竹殘木及垃圾、土
      石等天然災害阻塞於該橋，致洪水溢流橋面造成氾濫成災
      ，並非橋樑設計錯誤所致。
（四）另原告主張系爭房屋門窗玻璃，水泥基地因而龜裂、鐵筋
      變形，泥沙堆滿屋內之損害，惟原告主張系爭房屋受損，
      僅須更換、整理及清潔即得回復原狀，原告並未具體舉證
      證明所受損害為何，並說明理由為何修繕費用達364,270
      元，另原告租金請求，亦無理由。
    理    由
一、按依國家賠償法請求損害賠償時，應先以書面向賠償義務機
    關請求之。又賠償義務機關拒絕賠償，請求權人得提起損害
    賠償之訴，國家賠償法第10條第1 項、第11條前段分別定有
    明文。本件原告已依上開規定以書面向被告請求，惟為被告
    所拒，有原告所提出苗栗縣政府91年法賠字第6 號拒絕賠償
    理由書在卷可稽，是原告提起本訴，於法並無不合，應予准
    許，合先敘明。
二、查原告主張坐落於苗栗縣頭屋鄉沙河溪上之沙和橋為被告所
    興建，完工於82年5 月，原告所有之系爭房屋坐落於沙和橋
    旁，於90年9 月納莉颱風來襲時，因淹水受損等情，業據其
    提出現場相片為證，並經證人即原告鄰居彭正美到庭證述屬
    實，且經本院至現場勘驗屬實，復為被告所不爭執，自堪信
    為真實。                            １
二、原告主張沙和橋設計不當，導致淹水，系爭房屋因而受損等
    情，則為被告所否認，並以前開情詞置辯。經查：
（一）按公有公共設施因設置或管理有欠缺，致人民生命、身體
      或財產受損害者，國家應負損害賠償責任，國家賠償法第
      三條第一項定有明文。所謂公共設施之設置有欠缺，係指
      公共設施建造之初，即存有瑕疵而言；管理有欠缺者，係
      指公共設施建造後未妥善保管，怠為修護致該物發生瑕疵
      而言。又人民依上開規定請求國家賠償時，尚須人民之生
      命、身體或財產所受之損害，與公有公共設施之設置或管
      理之欠缺，具有相當因果關係，始足當之。亦即在公有公
      共設施因設置或管理有欠缺之情況下，依客觀之觀察，通
      常會發生損害者，即為有因果關係，如必不生該等損害或
      通常亦不生該等損害者，則不具有因果關係（最高法院著
      有94年台上字1004號判決可資參照）。
（二）次按當事人主張有利於己之事實者，負舉證之責任，民事
      訴訟法第277 條定有明文。查原告主張沙和橋之橋長過短
      ，橋孔高度過低，設計失當，則原告自應就其主張之事實
      負舉證之責。又橋樑結構之設計，涉及相當之專業，須於
      現場作必要之勘查、測量，收集該地之氣象及水文等資料
      ，並符合相關之橋樑設計標準規範，是故橋樑之設計是否
      符合相關規範，亦賴專業鑑定，非得以當事人主觀認定為
      據。本院曾函詢台灣省土木技師工會及國立交通大學土木
      工程學系得否就本件沙和橋之設計是否符合相關橋樑設計
      規範為鑑定，其等覆以：鑑定須進行現場勘查，水文、水
      理資料之收集及分析，必要時作斷面及橋樑高程等工作，
      且鑑定需投入大量工時，國立交通大學估計鑑定費用約為
      60,000元，台灣省土木技師工會估計鑑定費用為100,000
      元等語，有前開單位之函文在卷可憑，惟原告主張無鑑定
      必要，鑑定費用過高，故不願繳納鑑定費用等語，準此以
      言，尚難認原告已就橋樑設計失當之事實盡舉證之責。又
      原告雖以沙和橋與沙河溪上游之曲洞橋、宮前橋相比較，
      橋孔之高度較低，橋長較窄，極容易發生水患，且該沙和
      橋早已引起村民反彈，村民均陳情主張拓寬等語，並提出
      陳情書為證，惟橋樑高度、寬度之設計涉及專業等情，業
      如前述，且河川上下游之地勢高低、河床寬度、河水流量
      ，泥沙淤積程度均有不同，此等因素均影響橋樑之設計，
      尚難僅依上下游橋樑高度、寬度之比較，即認為橋樑有設
      計失當情事。原告又主張由經濟部水利署至現場勘查，即
      知沙和橋設計不當等語，惟經本院向經濟部水利署第二河
      川局函查結果，經該局以國內橋樑主管機關於設計初期，
      參依水文、水理演算結果，設計橋樑高度，該局並無提供
      橋樑高度是否符合相關規定之服務，有經濟部水利署第二
      河川局93年12月28日函文在卷可稽。從而，原告所提之證
      據均不足對於其所主張沙和橋設計失當乙節為有利之證明
      。
（三）原告主張系爭房屋係於90年9 月納莉颱風來襲淹水受損，
      查依中央氣象局所製作之颱風警報發布概況表所示，納莉
      颱風於90年9 月16日侵台，由於颱風停留時間過久及其貫
      穿的特殊路徑所致，台灣地區降下豐沛雨量，造成北台灣
      嚴重水患，多處地方單日降雨量皆刷新歷史紀錄，台北市
      捷運及台北車站淹水，部分山線、海線及花東線中斷，多
      處地區引發土石流災害，共94人死亡，10人失蹤等情。另
      依中央氣象局位於苗栗縣頭屋鄉明德自動雨量站所檢測自
      79年8 月設站起至90年12月期間之逐月逐日降雨量資料表
      所示，90年9 月16日、17日、18日，3 日單日降雨量分別
      為90.5mm，407mm ，208.5mm ，9 月17日單日降雨量更為
      十年之冠，以上有中央氣象局函文及颱風警報發布概況表
      、明德自動雨量站逐月逐日降雨量資料表一份在卷可參，
      足見納莉颱風所挾帶之巨量豪雨實為數十年來罕見之天災
      ，豪雨導致河川水位高漲結果，即淹水造成水患。納莉颱
      風期間台灣多處豪雨成災，原告之系爭房屋亦於該次豪雨
      中淹水受損，是系爭房屋之受損，與本件沙和橋之設置是
      否有因果關係存在，亦有疑義，且原告自承沙和橋完工至
      90年納莉颱風期間，系爭房屋均不曾遭遇水患，是故系爭
      房屋是否僅因該次豪雨災害所引起，與沙和橋之設置並無
      因果關係？亦值疑義。
（四）綜上所述，原告並未能舉證證明沙和橋之設計有何欠缺之
      處，及與系爭房屋受損、租金之損害有何相當因果關係存
      在，是原告之前開主張，即不足採。
三、從而，原告本於國家賠償法第3 條之規定，請求被告賠償修
    繕系爭房屋之費用364,270 元，及租金之損失390,000 元，
    合計754,270 元，即屬無據，應予駁回。又原告之訴既經駁
    回，其假執行其假執行之聲請已失所附麗，應併予駁回。
四、據上論結，本件原告之訴為無理由，依民事訴訟法第78條，
    判決如主文。
中　　華　　民　　國　　94　　年　　2 　　月　　3 　　日
                  民事庭法　官
以上正本係照原本作成。
如對本判決上訴，須於判決送達後20日內向本院提出上訴狀。
中　　華　　民　　國　　94　　年　　2 　　月　　3 　　日
                        書記官　林美鳳
